臺灣臺南地方法院民事判決　　九十一年度簡上字第二一號
　　上　訴　人　乙○○
　　被上訴人　　甲○○
　　訴訟代理人　丙○○
右當事人間請求返還停車位事件，上訴人對於中華民國九十一年一月三日臺灣臺南地
方法院臺南簡易庭九十年度南簡字第一三四八號第一審判決提起上訴，本院判決如左
：
    主  文
上訴駁回。
第二審訴訟費用由上訴人負擔。
    事  實
甲、上訴人方面：
一、聲明：求為判決：(一)原判決廢棄。(二)被上訴人應將占用之停車位返還全體共有人
二、陳述：除與原判決記載相同者，茲引用之外，補稱：
  （一）依公寓大廈管理條例第四條第二項規定：「專有部分不得與其所屬建築物共
        用部分之應有部分及其基地所有權或地上權之應有部分分離而移轉或設定負
        擔」。但有一重要例外，即區分所有建物共用部分之應有部分如移轉或調整
        於該建物之區分所有權人時，得不受限制（內政部八十五年二月五日台內地
        字第八五七八三九四號函參照）而八十六年八月二十二日之買賣其區分所有
        建物均為共同使用部分，故此筆買賣是車位之買賣，應屬無誤。
  （二）最高法院八十三年台上字第三二四三號民事判決表示：「按買賣契約僅有債
        之效力，不得以對抗契約以外之第三人。」是以被上訴人之夫丙○○雖直接
        向林總建設公司購買地下室停車位，而買受的只是單純的「地下室停車位使
        用權」而已，未取得該地下室停車位所占共同使用部分之應有部分（因該部
        分已由八十六年八月二十二日之買賣中將所有權移轉給林總投資有限公司，
        即上訴人所有建物之前手）。
  （三）最高法院八十一年台上字第二九六二號民事判決：「區分所有建物之共同使
        用部分，性質上係屬共有，共有人將各相關區分所有專有部分之建物所有權
        移轉時，依土地登記歸則規定，其共同使用部分之所有權亦隨之移轉。各共
        有人對於該共同使用部分之設施，雖可依其共有部分之經濟目的加以使用，
        或約定分管，但使用權為所有權之積極權能之一，不得與所有權分離而單獨
        為買賣之標的。」。為此，依民法第八百二十一條規定訴請被上訴人將伊所
        占有之地下二樓編號十一號停車位返還與全體共有人。
三、證據：援用第一審所提證據。
乙、被上訴人方面：
一、聲明：求為判決：駁回上訴。
二、陳述：除與原判決記載相同者，茲引用之外，補稱：
  　系爭大樓所有住戶均未有人取得地下停車場之所有權，只有建設公司發給的憑證
    。被上訴人是在八十六年七月二十一日向林總建設公司購買住屋及系爭地下二樓
    編號十一號之停車位，林總建設公司於八十六年十二月二十三日發給地下停車場
    之停車證，當時車位均已分配好，車位如何分配由建商決定，建商在八十八年將
    房屋登記給被上訴人。
三、證據：除援用第一審所提證據外，補提汽車停車證、證明書、公寓大廈規約、建
    物異動索引各一份為證。
丙、本院依職權調閱本院八十八年度執字第二四六三八號執行卷。
    理  由
甲、程序方面：
一、按訴之變更或追加，非經他造同意，不得為之，但第二百五十五條第一項第二款
    至第六款情形，不在此限；次按訴狀送達後，原告不得將原訴變更或追加他訴，
    但請求之基礎事實同一者，不在此限，民事訴訟法第四百四十六條第一項、第二
    百五十五條第一項第二款分別定有明文。本件上訴人起訴聲明原請求被上訴人將
    坐落台南市○○區○○段第九之十三地號、建號一八七八之停車位返還於上訴人
    ，嗣於提起本件上訴時，變更訴之聲明為請求被上訴人將上開占用之停車位返還
    全體共有人，經核上訴人主張之基礎事實與原審提出者相同，依前揭說明，其訴
    之聲明之變更合於法律規定，應予准許，合先敘明。
二、上訴人未於最後言詞辯論期日到場，核無民事訴訟法第三百八十六條所列各款情
    形，爰依被上訴人之聲請，由其一造辯論而為判決。
乙、得心證之理由：
一、上訴人起訴主張：坐落台南市○○區○○段第九之十三地號，建號一八一四，門
    牌號碼台南市○○路三四七號建物（下稱系爭一八一四建號建物）為上訴人所有
    ，同段一八七八建號建物（下稱系爭一八七八建號建物）為同段一八０六至一八
    七七建號建物之共同使用部分，目前作為停車位使用；又被上訴人所有坐落一八
    ０六建號，門牌號碼台南市○○○街二之一號建物（下稱系爭一八０六建號建物
    ），其前手即林總建設股份有限公司（下稱林總建設公司）曾於八十六年八月二
    十二日將共同使用部分即一八七八建號原有應有部分一萬分之二二四移轉一萬分
    之九十三予上訴人所有建物之前手即林總投資有限公司（下稱林總投資公司），
    使一八一四建號就一八七八建號之應有部分由一萬分之三十三增為一萬分之一二
    六，一八０六建號所有人就一八七八建號之應有部分則由一萬分之二二四減為一
    萬分之一三一，嗣上訴人於八十九年十二月二十一日因拍賣取得系爭一八一四建
    號建物，被上訴人則於八十八年二月三日取得一八０六建號建物，則上訴人之前
    手既已自被上訴人之前手取得一八七八建號之應有部分一萬分之九十三，則認上
    訴人已受讓一八七八建號之停車位，而一八七八建號為共同使用部分，依習慣均
    為停車空間，此筆公共設施應由全體住戶分攤，被上訴人嗣後雖向林總建設公司
    購買房子，但被上訴人原有之車位所有權已於八十六年八月二十二日不動產買賣
    中由建設公司移轉給一八一四建號，就停車位自已無所有權可言；上訴人之公共
    設施占建物所有權總面積之四成，對於停車位卻無使用之權，顯不合理，為此依
    民法第八百條之規定起訴請求被上訴人將系爭停車位返還於上訴人及全體共有人
    等語。
二、被上訴人則以：伊夫丙○○前於八十六年七月二十一日向林總建設公司買受系爭
    一八０六建號建物並系爭建號一八七八建物之應有部分一萬分之一三一，嗣林總
    建設公司先於八十六年十二月二十三日發給伊一張Ｂ２中、編號十一號之停車位
    （下稱系爭停車位），並於八十八年二月三日將該建物移轉過戶於伊名下，伊未
    曾出售系爭停車位予上訴人，且伊就一八七八建號亦有應有部分一萬分之一三一
    ，故就系爭停車位亦有使用權等語，資為抗辯。
三、上訴人主張：系爭坐落台南市○○區○○段建號一八七八之建物為同段建號一八
    ０六至一八七七建物之共同使用部分，作為停車場使用，其中系爭一八０六建號
    建物原為林總建設公司所有，系爭一八一四建號建物則原為林總投資公司所有，
    渠等就系爭一八七八建號建物之應有部分，依序分別為一萬分之二二四、一萬分
    之三三，嗣林總建設公司於八十六年八月二十二日將共同使用部分即一八七八建
    號原有應有部分一萬分之二二四移轉一萬分之九十三予林總投資公司，使一八一
    四建號就一八七八建號之應有部分由一萬分之三十三增為一萬分之一二六，一八
    ０六建號所有人就一八七八建號之應有部分則由一萬分之二二四減為一萬分之一
    三一，而林總建設公司於八十六年七月二十一日與訴外人即被上訴人之夫丙○○
    簽訂買賣契約，將系爭一八０六建號建物及系爭一八一七建號建物之應有部分一
    萬分之一三一賣予訴外人丙○○，並於八十八年二月三日依約將該等建物移轉登
    記予被上訴人；上訴人則係於八十九年十二月二十一日因向法院拍定而取得系爭
    一八一四建號建物並系爭一八一七建號建物應有部分一萬分之一二六之所有權等
    事實，業據於原審提出建物所有權狀、土地所有權狀、地籍圖、台南市土地建物
    異動清冊、建物登記謄本為證，並為被上訴人所不爭執，復提出建物所有權狀、
    土地所有權狀、買賣契約書、工務局使用執照影本各一份為證，自堪信為真實。
四、按民法第八百二十一條之規定，各共有人對於第三人，得就共有物之全部，為本
    於所有權之請求，此所謂本於所有權之請求權，係指民法第七百六十七條所規定
    之物權的請求權而言，故依該條請求返還共有物之訴，需為該物之共有人，對無
    權占有者提起，方屬該當。本件原告又主張：被上訴人原有之車位所有權已於八
    十六年八月二十二日不動產買賣中由林總建設公司移轉予當時一八一四建號建物
    之所有人林總投資公司，就系爭停車位自已無所有權可言云云，為被上訴人所否
    認，並以前揭情詞置辯。是本件兩造之爭執要點厥為：被上訴人對於系爭停車位
    之使用是否有正當權源？被上訴人與林總建設公司間之契約得否拘束上訴人？經
    查：
  （一）按公寓大廈管理條例所稱公寓大廈，指構造上或使用上或在建築執照設計圖
        樣標有明確界線得區分為數部分之建築物及其基地；區分所有指數人區分依
        建築物而各有其專有部分，並就其共有部分，按其應有部分有所有權；專有
        部分指公寓大廈之全部或一部分，具有使用上之獨立性，且為區分所有之標
        的者；共用部分指公寓大廈專有部分以外之其他部分及不屬專有之附屬建築
        物，而供共同使用者，公寓大廈管理條例第三條第一款、第二款、第三款、
        第四款分別定有明文。系爭兩造分別所有之建號一八０六、一八一四建物，
        為林總建設公司於八十四年二月二十七日起造，八十五年八月間興建完成之
        坐落台南市○區○○段九之一三地號土地上、地上八層地下二層鋼筋混凝土
        造店舖、辦公室、集合住宅計二棟七十二戶中之二戶，系爭一八七八建號建
        物，乃上開集合住宅之共同使用部分，作為防空避難室兼停車空間，有台南
        市台南地政事務所九十年八月三十一日台南地所登字第九四三一號函附林總
        建設公司簽立之切結書、使用執照、建物測量成果圖等件附於原審卷內足參
        ，核該集合住宅之構造、使用上區分為七十二戶，每戶各有其專有部分，並
        就其共用部分按其應有部分有所有權，應屬公寓大廈管理條例所謂之公寓大
        廈，有關其公寓大廈、基地或附屬設施之管理使用及其他住戶間之相互關係
        ，自有公寓大廈管理條例之適用。
  （二）次按有關公寓大廈、基地或附屬設施之管理使用及其他住戶間之相互關係，
        除法令另有規定外，得以規約定之，公寓大廈之住戶應遵守規約規定事項，
        公寓大廈管理條例第二十三條、第六條第一項第四款分別定有明文。再按民
        法第八百十八條規定：各共有人按其應有部分，對於共有物之全部，有使用
        、收益之權。故共有人全體就共有物之全部劃定範圍，各自使用特定之共有
        物者，非法之所不許，是為共有物之分管契約。共有人於分管範圍，對於共
        有物有使用收益之權，非無權占有（最高法院七十九年度台上字第二三三六
        號判決意旨參照）。查本件被上訴人抗辯：伊夫丙○○於八十六年七月二十
        一日向林總建設公司買受系爭一八０六建號建物及系爭建號一八七八建物之
        應有部分一萬分之一三一之停車位，嗣林總建設公司先於八十六年十二月二
        十三日發給伊一張系爭停車位之證明書，並於八十八年二月三日將該建物移
        轉過戶於伊名下之事實，業據提出買賣契約書、汽車停車證、證明書各一紙
        為證，並為上訴人所不爭執，而堪信為真實。據此，足認被上訴人與上開建
        物之起造人林總建設公司簽訂之契約書中已約定被上訴人就系爭一八七八建
        號建物上、編號十一號之停車位有分管使用之權限，則依上訴人提出之系爭
        上開建物所在之育平大樓住戶於八十六年三月二十三日訂立之「公寓大廈規
        約」第二條第四項規定：「停車空間應依與起造人或建築業者之買賣契約書
        或分管契約書使用其約定專用部分。無買賣契約書或分管契約書且為共同持
        分之停車空間經區分所有權人會議決議者，得將部分之停車空間約定為約定
        專用部分供特定區分所有權人使用」等語，上訴人本於與系爭一八一七建號
        建物之起造人林總建設公司之買賣契約而分管使用系爭編號十一號之停車位
        ，即合乎規約規定，自非無權占有。
　（三）復按強制執行法上之拍賣，應解為買賣之一種，即以拍定人為買受人，以拍
        賣機關代替債務人立於出賣人之地位，因強制執行之拍賣，而買受該標的物
        者，不能謂非因法律行為而受讓（最高法院五十九年度台上字第六四號判決
        意旨參照）；而民法上之法律行為，有債權行為與物權行為，除法律有特別
        規定外，前者於特定人間發生法律上之效力，後者於以公示方法使第三人得
        知悉之狀態下，對任何第三人均發生法律上之效力。故動產以交付為公示方
        法，不動產以登記為公示方法，而以之作為權利取得喪失、變更之要件，以
        保護善意第三人。如其事實為第三人明知或可得而知，縱為債權契約，其契
        約內容仍非不得對第三人發生法律上之效力，雖最高法院大法官會議第三四
        九號解釋文載：「最高法院四十八年度台上字第一○六五號判例，認為『共
        有人於與其他共有人訂立共有物分割或分管之特約後，縱將其應有部分讓與
        第三人，其分割或分管契約，對於受讓人仍繼續存在』，就維持法律秩序之
        安定性而言，固有其必要，惟應有部分之受讓人若不知悉有分管契約，亦無
        可得而知之情形，受讓人仍受讓與人所訂分管契約之拘束，有使善意第三人
        受不測損害之虞，與憲法保障人民財產權之意旨有違，上述判例在此範圍內
        ，嗣後應不再援用」。惟同時註明建築物為區分所有，其法定空地應如何使
        用，是否共有共用或共有專用，以及該部分讓與之效力如何，應儘速立法加
        以規範。立法院因此於八十四年六月二十五日三讀通過訂立公寓大廈管理條
        例，並經總統於八十四年六月二十八日公布施行，於該條例第二十四條規定
        ：區分所有權之繼受人應繼受原區分所有權人依本條例或規約所定之一切權
        利義務。查本件被上訴人早於八十六年七月二十一日即向系爭建物之起造人
        林總建設公司買得系爭一八一七建號建物之應有部分一萬分之一三一，並取
        得分管使用系爭編號十一號停車位之權限，上訴人則係於八十九年十二月二
        十一日因向法院拍定而取得系爭一八一四建號建物並系爭一八一七建號建物
        應有部分一萬分之一二六之所有，已如前述，依前揭說明，自應繼受其前手
        即原區分所有權人依上開規約所定之一切權利義務，即就系爭一八一七建號
        之停車空間之使用，仍應遵守上開育平大樓公寓大廈規約第二條第四項規定
        依被上訴人起造人之買賣契約書上開約定，由被上訴人分管使用系爭編號十
        一號之停車位，其主張：被上訴人係無權占有使用系爭編號十一號之停車位
        云云，與規約不合，自不足採。
五、綜上所述，本件上訴人以其就一八七八建號建物有應有部分一萬分之一二六，及
    被上訴人之前手即林總建設公司曾將該建號應有部分一萬分之九十三移轉予上訴
    人之前手林總投資有限公司，即據以主張被上訴人就一八七八建號建物停車位之
    使用，為無權占有，於法不合。綜此，本件上訴人主張被上訴人無權占有一八七
    八建號之停車位，依民法第八百二十一條規定請求被上訴人應返還所使用之停車
    位予上訴人及全體共有人，為無理由，應予駁回。原審為上訴人敗訴之判決，並
    無不合。上訴意旨指摘原判決不當，求予廢棄改判，為無理由，應予駁回。
六、據上論結，本件上訴為無理由，依民事訴訟法第四百三十六條之一第三項、第四
    百四十九條第一項、第三百八十五條第一項前段、第七十八條，判決如主文。
中　　　華　　　民　　　國　　九十一　　年　　　五　　　月　　　十　　　日
                                    臺灣臺南地方法院民事第三庭
~B審判長法官
~B　　　法官
~B　　　法官　李杭倫
右正本證明與原本無異
不得上訴
中　　　華　　　民　　　國　　九十一　　年　　　五　　　月　　　十　　　日
~B　　　法院書記官　陳怡吟
